最高法院民事判決　　　　　　　　　 110年度台上字第3268號
上　訴　人　黃怡蓉
法定代理人　阮君慈
上　訴　人　黃純晏
共　　　同
訴訟代理人　林羣期律師
被 上訴 人　黃嘉慶
訴訟代理人　鄭弘明律師
上列當事人間請求所有權移轉登記等事件，上訴人對於中華民國
110年5月26日臺灣高等法院臺中分院第二審判決（110 年度上字
第50號），提起上訴，本院判決如下：　
    主  文
原判決關於駁回上訴人請求將坐落臺灣省彰化縣○○鄉○○段○
○○○○○○○○地號土地所有權應有部分逾五分之一移轉登記
於上訴人公同共有之訴及其餘追加之訴暨各該訴訟費用部分廢棄
，發回臺灣高等法院臺中分院。
    理  由
本件上訴人主張：坐落臺灣省彰化縣○○鄉○○段0000○0000
  地號土地（下稱系爭土地）原為伊祖母黃碧連所有，黃碧連與
  伊父黃嘉昇相繼於民國101年7月14日、同年8 月26日死亡，被
  上訴人於同年12月18日書立切結書（下稱系爭切結書），載明
  系爭土地暫登記其名下，待伊成年後，移轉伊名下，兩造間成
  立借名登記關係。伊於109年2月25日終止借名登記，被上訴人
  迄未返還，為不當得利；縱系爭土地非全歸伊取得，伊亦得請
  求返還黃嘉昇之應繼分等情。爰依民法第179條、第541條第 1
  項規定，並於原審追加系爭切結書為備位聲明之法律關係，擇
  一請求將系爭土地移轉登記於伊公同共有，或於111年1月1 日
  將系爭土地移轉登記於伊公同共有之判決（原審命被上訴人應
  將系爭土地所有權應有部分5分之1移轉登記於上訴人公同共有
  部分，未據被上訴人聲明不服，非本院審理範圍，下不論敘）
  。
被上訴人則以：系爭土地係伊父黃保存向彰化縣政府標售取得
  ，黃保存死後，由其配偶黃碧連繼承取得，黃碧連死後，其全
  體繼承人以協議分割方式由伊繼承取得，非訴外人黃共看所有
  ，以之贈與黃嘉昇而由上訴人因繼承關係取得，且兩造間亦無
  借名關係。上訴人主張兩造已終止借名關係，請求伊移轉登記
  ，應屬無據。伊自無不當得利。系爭切結書乃委請代書書立，
  致記載錯誤等語，資為抗辯。
原審廢棄第一審所為命被上訴人將系爭土地所有權應有部分逾
  5分之1移轉登記於上訴人公同共有部分之判決，改判駁回上訴
  人在第一審該部分之訴及其餘追加之訴。其理由如下：
㈠系爭土地由黃保存於69年10月向彰化縣政府標售零星地取得所
  有權，嗣於99年4月、101年12月因分割繼承移轉登記予黃碧連
  、被上訴人取得；系爭切結書其上「黃嘉慶」簽名係被上訴人
  親簽，及黃碧連之遺產分割繼承協議書上「黃純晏」、「黃怡
  蓉」、「阮君慈」之印文均為真正。
㈡系爭土地係由黃保存向彰化縣政府標售取得，上訴人並未舉證
  黃共看曾將系爭土地借名登記於黃保存名下，因此縱黃共看曾
  將黃嘉昇收為螟蛉子，上訴人亦無從輾轉取得系爭土地全部權
  利。
㈢黃保存、黃碧連育有5 子，即黃嘉和、黃嘉朗、黃嘉慶、黃嘉
  進、黃嘉昇，黃嘉昇就黃碧連所遺系爭土地應繼分應為5分之1
  。又依地籍異動索引、土地登記謄本及證人黃嘉進之證詞，黃
  碧連全體繼承人係因被上訴人同意承接系爭土地抵押債務，始
  將系爭土地登記被上訴人名下。而黃嘉昇或上訴人既未承接系
  爭土地抵押債務，上訴人不可能獨得系爭土地全部所有權，至
  多僅限其父黃嘉昇之應繼分5分之1。
㈣系爭切結書第2、3行載明系爭土地係黃碧連之遺產，自非黃共
  看之遺產，且黃碧連繼承人未曾協議將系爭土地分由上訴人單
  獨取得，上訴人亦未承接系爭土地抵押債務各情，系爭切結書
  第3、4行關於系爭土地應由黃嘉昇取得，應解為僅限於黃嘉昇
  應繼分5分之1，該漏載5分之1係被上訴人所委請代書曾文楷記
  載錯誤。
㈤又依系爭切結書第5行記載系爭土地（指應有部分5分之1 ）應
  由上訴人繼承，第6、7行記載因顧及上訴人年幼，暫借被上訴
  人名義，俟其成年再移轉2 人等語，上訴人並未拋棄其繼承黃
  嘉昇所遺系爭土地應有部分5分之1，核與借名登記契約相當，
  兩造就系爭土地應有部分5分之1有借名登記關係。上訴人已終
  止該借名登記關係，其依民法第541條第1項規定，請求被上訴
  人將系爭土地應有部分5分之1移轉登記於其公同共有，即屬有
  據，無庸審酌其併依民法第179條及系爭切結書所為之請求。
㈥綜上，上訴人請求被上訴人將系爭土地所有權應有部分逾5 分
  之1 移轉登記於其公同共有之請求及追加之訴，為無理由，不
  應准許等詞，為其判斷基礎。
本院廢棄發回之理由：
  按解釋契約，固須探求當事人立約時之真意，不能拘泥於契約
  之文字，但契約文字業已表明當事人真意，無須別事探求者，
  即不得反捨契約文字而更為曲解。查系爭切結書係被上訴人於
  101年12月3日因分割繼承取得系爭土地全部所有權後，委請代
  書曾文楷於同年月18日所書立，載明系爭土地「係原母黃碧連
  之遺產，應由黃嘉昇取得，因其相繼於101年8月26日死亡，應
  由其繼承人黃純晏、黃怡蓉繼承是實。因顧及其年幼，保護其
  權益之故，暫繼承本人名義，俟其成年後再移轉給予其貳人」
  等內容後，親自簽名於其上，為原審合法認定之事實。果爾，
  該切結書內容似應為被上訴人告知代書後所書立，以該內容清
  楚記載系爭土地應由上訴人父親黃嘉昇取得之文字，究有何事
  實、證據足以認定係被上訴人所委請之代書錯誤記載或漏列黃
  嘉昇僅能取得系爭土地應有部分5分之1？參之證人黃嘉進亦證
  稱：母親過世後，我們兩兄弟有說系爭土地暫時過戶在被上訴
  人名下，等上訴人2人成年後再過戶等語（一審卷234頁），則
  黃嘉昇究竟取得其母所遺系爭土地之全部或其應繼分？系爭土
  地有多少比例暫時以被上訴人名義登記？被上訴人書立該切結
  書之真意究為何？均不無詳加研求之餘地。又查原審係以黃碧
  連育有5子，黃嘉昇就其所遺系爭土地應繼分僅5分之1 ，而駁
  回上訴人逾該部分所為移轉登記之請求。然黃碧連雖育有5 子
  ，惟被上訴人曾於一審辯論時併請證人黃嘉進確認繼承其母之
  繼承人是否為老二至老五等人（一審卷235 頁），則黃碧連之
  繼承人究為5子或僅4子，自影響黃嘉昇應繼分之比例。原審逕
  以黃保存、黃碧連共育有5 子，認被上訴人抗辯黃嘉昇就黃碧
  連所遺系爭土地應繼分為5分之1為可採，進而為上訴人不利之
  認定，亦嫌率斷。本件事實既未臻明確，本院尚無從為法律上
  之判斷。上訴論旨，指摘原判決不利於己部分為不當，聲明廢
  棄，非無理由。另上訴人於原審追加系爭切結書所為之請求，
  究為備位聲明抑或擇一關係？案經發回，應併注意釐清。末查
  ，本件係就事實有無為爭執，所涉法律見解未具有原則上重要
  性，爰不經言詞辯論，附此敘明。
據上論結，本件上訴為有理由。依民事訴訟法第477條第1項、
  第478條第2項，判決如主文。
中    華    民    國   111    年    2     月    16    日
                      最高法院民事第六庭
                          審判長法官  魏  大  喨  
                                法官  李  寶  堂  
                                法官  李  文  賢  
                                法官  高  榮  宏  
                                法官  林  玉  珮  
本件正本證明與原本無異
                                      書  記  官
中    華    民    國   111    年    2     月    22    日